臺北高等行政法院判決
　　　　　　　　　　　　　　　　　95年度訴字第04385號
　　　　　　　　　　　　　　　.
原　　　告　甲○○
訴訟代理人　郭福三律師
被　　　告　勞工保險局
代　表　人　乙○○總經理）住.
訴訟代理人　戊○○
　　　　　　丙○○
　　　　　　丁○○
上列當事人間因勞保事件，原告不服行政院勞工委員會中華民國
95年10月27日勞訴字第0950038965號訴願決定，提起行政訴訟。
本院判決如下：
　　主  文
原告之訴駁回。
訴訟費用由原告負擔。
　　事  實
壹、事實概要：
    緣高雄市理燙髮美容業職業工會於民國（下同）92年3 月31
    日申報蔡雅婷（下稱蔡君）退保，92年11月11日復由該工會
    申報其加保，蔡君旋於92年11月16日因心因性休克及心肌炎
    死亡，其受益人即原告申請其本人死亡給付。前經被告審查
    ，以蔡君之死亡，係「停保期間發生之事故所導致之結果」
    ，乃於93年7月23日以保給命字第09360421860號函否准所請
    蔡君之死亡給付。原告不服，向勞工保險監理委員會申請審
    議，亦經該會於93年11月5 日以93保監審字第3661號審定書
    審定申請審議駁回後，提起訴願。經行政院勞工委員會於94
    年4月4日以勞訴字第0930064647號訴願決定書決定「訴願駁
    回。」後，原告復向本院提起行政訴訟，嗣經原告於95年4
    月12日當庭撤回。案經被告以前開93年7 月23日核定有違司
    法院釋字第609 號解釋之意旨，乃重新審查原告所請死亡給
    付案，以蔡君加保後未實際從事工作，應不得由該工會申報
    加保，乃依勞工保險條例第24條之規定，於95年4 月11日以
    保承職字第09510093010 號函核定自92年11月11日起取消其
    投保資格，且所請死亡給付亦不符合同條例第19條第1 項及
    第20條規定，乃否准所請死亡給付。原告不服，向勞工保險
    監理委員會申請審議，亦經該會於95年8月8日以95保監審字
    第1711號審定書審定申請審議駁回，提起訴願，經遭駁回，
    遂向本院提起行政訴訟。
貳、兩造聲明：
一、原告聲明：
(一)訴願決定、爭議審定及原處分均撤銷。
(二)被告應給付原告申領死亡給付35個月，計新台幣（下同）67
    2,000元，及自93年7月23日起至給付之日止，按年息百分之
    五之利息。
二、被告聲明：
    原告之訴駁回。
參、兩造之陳述：
一、原告主張之理由：
(一)依勞工保險條例第1 條：「為保障勞工生活，促進社會安全
    ，制定本條例；本條例未規定者，適用其他有關法律。」又
    依民法第1、第2條：「民事、法律所未規定者，依習慣；無
    習慣者，依法理。民事所適用之習慣，以不背於公共秩序或
    善良風俗者為限。」勞工保險條例第19條第1 項：「被保險
    人或其受益人，於保險效力開始後，停止前發生保險事故者
    ，得依本條例規定，請領保險給付。」同條例20條：「被保
    險人在保險有效期間所發生之傷病事故，於保險效力停止後
    ，必須連續請領傷病給付或住院診療給付者，1 年內仍可享
    有該項保險給付之權利；傷病給付期限依35條及36條規定。
    」，並依司法院釋字第609 號解釋略以「勞工保險係國家保
    護勞工及為實施社會保險制度之基本國策而建立之社會福利
    措施，為社會保險之一種，旨在保障勞工生活安定、促進社
    會安全，是以勞工保險具有明顯之社會政策目的。勞工保險
    除自願參加保險者外，更具有強制性，凡符合一定條件之勞
    工均應全部參加該保險（同條例第6條、第8條、第71條、第
    72條參照），勞工保險局對其危險之高低無須為評估之核保
    手續，更不能因危險過高而拒絕其投保，各投保單位所屬之
    勞工對於是否加入勞工保險亦無選擇之權，此類勞工應依法
    一律強制加入勞工保險，繳納保險費，分擔自己與其他加保
    勞工所生保險事故之危險，此均與商業保險有間。意旨形成
    一定之必要照顧範圍。勞工依法參加勞工保險所生之公法上
    權利，亦應受憲法之保障。關於保險效力之開始、停止、終
    止、保險事故之種類及保險給付之履行等，攸關勞工或其受
    益人因保險關係所生之權利義務事項，或對其權利之限制，
    應以法律或法律明確授權之命令予以規範，且其立法之目的
    與手段，亦須符合憲法第23條之規定，始為憲法所許。」。
    又民事訴訟法第277 規定：「當事人主張有利於已之事實者
    ，就其事實有舉證之責任，但法律別有規定，或依其情形顯
    失公平者，不在此限。」
(二)加保內同一疾病治療支氣管傷病、退保1 年內同一疾病治療
    支氣管傷病死亡，得請死亡給付：
１、蔡君雖然在92年3 月31日退保後92年11月16日發生心因性休
    克不治死亡，但依勞工保險條例第20條第2 項後段之規定：
    「被保險人在保險有效期間所發生之傷病事故，於保險效力
    停止，．．．其非因病癒而經保險人自設或特約醫院同意出
    院後，在保險效力停止之日起1年內，因同一傷病及其引起
    之疾病致殘廢或死亡者亦同。」另外，行政院勞工委員會87
    年4 月30日台87勞保二字第017789號函示：「有關勞保被保
    險人於加保有效期間因傷病門診診療，於保險效力停止之日
    起1 年內因同一傷病致殘廢或死亡，得依勞工保險條例第20
    條規定核發殘廢或死亡給付，並自函示之日起適用。」蔡君
    符合上揭規定，原告依法檢據蔡君於91年7月1日加保有效期
    間曾因支氣管炎就醫及92年3 月31日退保後，支氣管炎傷病
    復發就醫門診診療同一疾病診斷證明書正本及台灣高雄地檢
    署檢察官認定92年11月14日就診林博仁診所門診，醫師診療
    處方藥物內含有「Cisaprider」該藥品成分極易與其他藥品
    或食品產生交互作用導致心律不整之危險，蔡君支氣管炎服
    用「Cisaprider」之藥品致死，並無疑慮。原告依上揭證據
    申請死亡給付，但因訴願決定以其於上一次加保有效期間內
    ，並無因心肌炎就診之診療，及被告原處分：在勞保加保有
    效期間並無因死亡之相關疾病門診或住院治療，亦核無同條
    例第20條規定之適用，核定不予死亡給付。原處分顯係誤解
    或曲解法令之真意。
２、按「當事人主張事實，須負舉證責任，倘所提出之證據，不
    足為其主張事實之證明，自不能認其主張之事實為真實。」
    「所謂證據，自以積極而恰當，且對應證事實確能證明者始
    足當之，自非僅憑消極之迂迴證明，可以推定事實之真偽。
    」行政法院（現改制為最高行政法院）39年判字第2 號判例
    及71年判字第461 號判決可參。蔡君死亡原因據法務部法醫
    研究所鑑定所載，實無法排除先前藥物（減肥藥）導致產生
    心肌收縮帶壞死之可能。並因支氣管炎傷病服用「Cisaprid
    er」藥品突發休克送醫急救無效死亡。有高雄地檢署檢察官
    偵辦之證據可查。並無其他如自殺、他殺、交通事故死亡或
    住院治療心肌炎死亡之積極證據證明死亡原因。被告僅憑消
    極之迂迴證明「並無加保期間就醫心肌炎門診或住院記錄而
    不予死亡給付」，被告應依勞工保險條例第20條核付蔡君其
    本人死亡給付。
(三)蔡君加保前後期間有從事本業工作之事實：
１、按勞工保險係在職保險，實際從事本業工作並以所獲報酬維
    生之無一定雇主勞工或自營作業者，始得依照勞工保險條例
    第6條第1項第7 款規定，由所屬本業職業工會申報加保。蔡
    君18歲時取得男子理髮技術證（行政院勞委會90年6 月28日
    第006382號）即投保勞工保險，於92年3 月31日高雄市理燙
    髮美容業職業工會申報退保，92年10月12日發生個案藥害事
    件住院高雄榮民總醫院92年11月5 日醫師經診斷治療心肌炎
    可出院，但該醫院病歷資料記載「．．．需放置永久性心臟
    節律器。」並未記載蔡君已喪失工作能力不能從事任何工作
    。蔡君雖患心肌炎，但是她的語言、力氣、工作動作都如常
    ，具有工作能力的勞工。返回旗山原告獨自一人經營純美理
    髮廳（營利事業登記證：高縣營合字第051554號）在家幫忙
    客人洗髮、修面、指甲修整等理髮工作外，亦負責店內清掃
    、佈置等雜項工作。這些屬於極輕微不耗體力之工作，此有
    平日往來客人及鄰居可證。蔡君另因開創男士流行髮型行業
    ，於是到「摩霖男士專業髮廊」工作場所找負責人洪美玲當
    面談妥作業條件，雙方有口頭約定使用該髮廊1 張椅子及硬
    體設備，並於工作收入中提撥百分之二十作為水電費場及場
    地使用費貼補店家。並將個人器具用品吹風機、刀剪，洗髮
    劑於92年11月11日帶到作業場所並於當日到高雄市理燙髮美
    容業職業工會投保，這一天就是蔡君具有從事本業工作事實
    證明。被告訪查記錄洪美玲告稱：「確有在摩霖男士專業髮
    廊分租場地從事理髮工作。」有被告訪查員及在場見證人卓
    聖水作證，並於訪查紀錄該段內容加蓋印章不容塗改。並非
    原處分錯誤記載：「且據洪美玲告稱，蔡君92年11月11日加
    保前後（即92年11月6 日至92年11月15日）期間並無實際從
    事理髮工作」，蔡君有理髮技能並以理髮工作維持生活，被
    告審查本案擅自主張改內容有重大錯誤釀成勞保給付糾紛事
    件，被告無理由再堅持「洪美玲告稱：並無實際從事理髮工
    作」。
２、洪美玲向被告訪查員稱「客源自行招攬雙方沒有勞動關係，
    各做各的生意」，蔡君幫同工作，非屬僱用工作，係屬自營
    作業的勞工，符合勞工保險條例第6條第1項第7 款規定。被
    告主張無法提供蔡君之任何工作或計薪憑稽，其意屬僱傭工
    作，非屬幫同工作，因此被告依勞工保險條例第24條規定，
    自92年11月11日起取消蔡君被保險人資格。然而被告之主張
    顯然與本案事實及社會一般情形不符。按社會一般常情，配
    偶、直系血親、母女間共同從事勞動並營業時應屬合夥幫同
    工作，而非僱用工作。同理，蔡君在摩霖男士專業髮廊應屬
    合夥幫同工作，因工作收入中提撥百分之二十作為水電費及
    場地使用費補貼店家，是報酬利潤之分配而非工資，因為工
    資是勞工提供勞務的對價，而勞工依一般學理認為具有：(1)
    人格從屬性，即勞工在雇主企業組織內，服從雇主權威，並
    有接受懲戒或制裁之義務。(2)經濟上的從屬性，即勞工並不
    是為自己之營業勞動而是從屬於他人，為該他人之目的而勞
    動。蔡君與原告母女關係及蔡君與洪美玲為租用約定之關係
    ，無所謂人格從屬性或經濟上的從屬性彼此間也不具備指揮
    監督關係，住家理髮店從事工作或「摩霖男士專業髮廊」非
    僱用工作之事實，當然無法提供具體計工，領薪等證明憑核
    ，被告應遵守行政行為，非有正當理由，不得為差別待遇。
３、按「行政機關就該管行政程序，應於當事人有利及不利之情
    形，一律注意」「行政機關應依職權調查證據，不受當事人
    主張之拘束，對當事人有利及不利事項一律注意。」行政程
    序法第9 條、第36條定有明文可稽。被告於作成處分時，固
    然有派員前往原告開設「純美」及證人洪美玲開設「摩霖」
    2 家理髮店家訪查，但僅依該業務訪查記錄作唯一之認定依
    據，斤斤於蔡君確有理髮工作並未做到生意，及具體計工領
    薪等證明憑核，作為不給付證據，被告僅憑片面之臆測蔡君
    加保前後期間並無實際從事理髮工作，遽而加保後無從業之
    實。殊不知「摩霖男士專業髮廊」負責人洪美玲告訴被告訪
    查員，蔡君確有在「摩霖男士專業髮廊」分租場地從事理髮
    工作係自營作業的勞工。顯然被告審查時有重大疏失。次按
    「事實之認定，應憑證據，為訴訟事件所適用之共通原則。
    行政法罰之處罰，雖不以故意為要件，然其違法事實之認定
    ，要不能僅憑片面之臆測，為裁判之基礎。」行政法院62年
    度判字第402 號判決參照。蔡君係自營作業的勞工，幫同原
    告工作及幫同摩霖男士專業髮廊從事理髮工作，並非原告或
    「摩霖男士專業髮廊」負責人洪美玲僱用蔡君從事工作，有
    被告訪查紀錄：「客源自行招攬，雙方沒有勞動關係，各做
    各的生意」內容看出蔡君為幫同工作之勞工，依前揭法令於
    高雄市理燙髮美容業職業工會投保，92年11月11日加保後，
    僅僅3 天支氣管炎復發就診林博仁診所發生不良藥害事故，
    於同年月16日再就診重安醫院，突然當天晚上死亡，加保前
    後（即92年11月6 日至92年11月15日）短短10天，亦非蔡君
    之死亡即無預見可能性，即難令其就此負防止結果發生之注
    意義務自難認蔡君之死亡有何應注意並能注意而不注意之過
    失故意行為，無以證據蔡君92年11月11日加保後無從業之實
    。這些有利原告請求其本人之死亡給付，被告完全漠視，顯
    有偏頗。被告應斟酌全部陳述及一切調查證據所得之結果，
    本諸客觀之論理法則及經驗法則來判斷事實之真偽。
(四)被告取消蔡君被保險人資格，有違規定：
    按勞工保險條例第24條必須是「投保單位『故意』為不合本
    條例規定之人員辦理保險手續時」，被告始可依該規定取消
    該被保險人之資格。而故意之定義，依刑法第13條之規定係
    指「行為人對於構成犯罪之事實，明知並有意使其發生者，
    為故意。行為人對於構成犯罪之事實，預見其發生而其發生
    並不違背其本意者，以故意論。」，該工會在審查蔡君加保
    資格時，已嚴格要求檢附相關從事理髮工作的證明文件當場
    交給高雄市理燙髮美容業職業工會承辦員審核。足以證明蔡
    君身體健康有工作能力，且工會按照程序審查並當場繳交勞
    保費。其投保過程完全不符合「投保單位故意為不合本條例
    規定之人員辦理參加保險手續」之要件，故被告不應以該法
    條取消蔡君之投保資格，被告未舉證投保單位「故意」之證
    據，疏失訪查紀錄內容逕行認定加保前後並無實際從事理髮
    工作，顯其加保前後無從業之實之事由取消其投保資格，但
    揆諸事實，蔡君92年11月11日加保後（即92年11月6 日至92
    年11月15日）就有工作能力從事理髮工作之事實，已具備職
    業工會投保資格，且依勞工保險條例第6 條第1 項第7 款規
    定，蔡君係屬強制加保對象。
(五)原處分違背司法院釋字第609號解釋之意旨：
１、司法院釋字第609 號解釋，認為行政院勞工委員會對於勞工
    傷病導致死亡，須在勞保有效期間發生，才可請領死亡給付
    的兩個函示宣告違憲，分別為該會77年4 月14日台77勞保二
    字第6530號函及79年3 月10日台79勞保三字第4451號函。被
    告不能引用上揭解釋函以拒絕原告請領死亡給付之理由。
２、勞工保險條例第19條第1 項規定就保險事故發生之原因係於
    何時存在未設任何限制。依同條例第62條至第64條之規定，
    死亡給付之保險事故，除法律有特別排除規定外（同條例第
    23條、第26條參照），係指被保險人或其父母、配偶、子女
    死亡而言，至其死亡之原因何時發生非所問。蓋死亡給付乃
    在避免勞工於勞動期間內死亡時對家庭或受扶養親屬所造成
    之經濟上困頓，而以保險給付維持其生活，以符憲法保障勞
    工之意旨。至若被保險人於加保前，已因嚴重之傷病而不具
    工作能力，欲參加保險，係應取消其被保險人資格（同條例
    第24條參照）；甚或有以詐欺或其他不正當行為領取保險給
    付等情事，則屬應受罰鍰之處分，並負民、刑事責任之問題
    （同條例第70條參照），被告再次違背司法院釋字第609 號
    解釋之意旨，蔡君符合勞工保險條例第19條第1 項之規定，
    原處分自難脫抵觸法律規定之疑慮。
(六)依行政程序法第43條：「行政機關為處分或其他行政行為，
    應斟酌全部陳述與調查事實及證據之結果，依論理及經驗法
    則判斷事實之真偽，並將其決定及理由告知當事人」，被告
    應於核定給付時，站在主動協助的立場，在法令允許範圍內
    採取有利被保險人之措施，蔡君加保期間就醫支氣管炎傷病
    退保年內，復發支氣管炎傷病服用醫師處方藥物致死亡，應
    依勞工保險條例第20條之規定及行政院勞工委員會87年4 月
    30日台87勞保二字第017789號函示之規定，核付蔡君本人死
    亡給付。或依勞工保險條例第19條第1 項之規定核付蔡君死
    亡給付。而非從嚴核定，以保障受益人法定權益。
(七)依勞工保險條例第10條及同條例施行細則第10條：所謂「雇
    主」、「工作時間」、「領薪紀錄」，通指受僱於公司行號
    之勞工適用之。並無規定無一定雇主的勞工其收入應有具體
    計工、領薪等證明憑核更無規定未做到生意亦即無實際從事
    工作。參照被告派員訪查摩霖男士專業髮廊紀錄證人洪美玲
    告稱：「確有在摩霖男士專業髮廊分租場地從事理髮工作。
    」又稱「客源自行招攬雙方沒有勞動關係，各做各的生意」
    由此可知，蔡君係幫同工作，非屬僱用工作作業的勞工，並
    具有工作能力，實際從事本業工作，不能以2、3天未有收入
    發生保險事故，就拒絕申領保險給付。
(八)行政院衛生署96年3月8日衛署藥字第0960006718號函證稱：
    「蔡君於92年11月14日至林博仁診所就醫主訴喉嚨發紅、痛
    、咳嗽醫師診斷為上呼吸道感染，處方oflojacin 100 mg、
    ibuprofen 400 mg、benproperine 20 mg、cisapride 5 mg
    、cimetidine 400 mg 等藥物蔡君服用，同年11月16日上午
    因咳嗽有痰、流鼻水、頭痛及嘔吐等症狀到重安醫院就診，
    處方ambroxol、ibuprofen、domperidone等藥物蔡君服用後
    ，同日下午因臉色發黑突然昏倒，被送至行政院衛生署旗山
    醫院急救，到達醫院時呼吸心跳已測量不到，經急救不治20
    點宣告死亡。」上列藥物cisapride、cimetidine、domperi
    done均為胃藥，行政院衛生署認「cisapride」成分極易與
    其他藥品或食品產生交互作用導致心律不整之危險。且危險
    因子不易被立即診斷出來，病患使用該藥之危險機率高過其
    療效。蔡君90年1月11日（無保險有效）上呼吸道感染就醫
    林博仁診所，91年7月1日（投保期間）支氣管炎疾病就醫重
    安醫院於92年3月31日退保後1年內上呼吸道感染支氣管炎疾
    病就醫林博仁診所及重安醫院診治，支氣管炎疾病發生藥害
    死亡事件。蔡君92年11月11日加保之有效期間發生、支氣管
    炎疾病事實顯明符合勞工保險條例第20條之規定。
(九)醫師處方藥物含有cisapride 不良藥物致蔡君心因性休克死
    亡。依司法院釋字第609 號解釋，勞工保險條例都沒有限制
    ：「被保險人或受益人請領保險給付，以於保險效力之開始
    後、停止前發生保險事故為限，如在加保前發生傷病導致殘
    廢或死亡，則不應核發任何保險給付。」上開行政院勞工委
    員會二個函示違反憲法第23條法律保留原則，應不再適用。
    蔡君加保期間（92年11月14日16日）兩次就醫治療支氣管炎
    及前一段加保期間（91年7月1日）就醫治療支氣管炎皆屬同
    一疾病就診，被告所指定醫院看診，蔡君符合勞工保險條例
    第20條規定：「被保險人在保險有效期間所發生之傷病事故
    ，於保險效力停止後，必須連續請領傷病給付或住院診療給
    付者，1 年內仍可享有該項保險給付之權利；傷病給付期限
    依35條及36條規定；住院診療之被保險人經保險人自設或特
    約醫院認為可出院療癢時應出院。」「被保險人依前項規定
    連續請領保險給付期間內，因同一傷病及其引起之疾病致殘
    廢或死亡者，仍得請領殘廢給付或死亡給付。其非因病癒而
    經保險人自設或特約醫院同意出院後，在保險效力停止之日
    起1 年內，因因同一傷病及其引起之疾病致殘廢或死亡者亦
    同。」
(十)本件可適用行政院勞工委員會95年12月5日勞保二字第09501
    14251 號函示：「雖被保險人無保險有效期間之就診紀錄，
    惟經醫師提出之醫理見解推斷其於保險效力停止後1 年內之
    傷病係在保險有效期間即已發生者，仍得依勞工保險條例規
    定請領保險給付。」衛生署醫理見解推斷：蔡君實無法排除
    先前藥物（如中樞神經興奮類之減肥藥），導致產生心肌收
    縮帶壞死之可能。惟其同類藥物之毒性，可因個人之感受性
    不同而異和其藥物政策合法性而定。蔡君死亡經過及檢驗判
    明：蔡君之死亡機轉為心因性休克，直接死亡原因為心肌壞
    死及心肌炎引起房室阻斷，最後因心性休克而死亡。據上揭
    醫理見解，蔡君係「帶病投保」，被告賴處長錦豐：即不論
    有癌症或其它疾病，只要具備工作能力者，皆可依規定加保
    並申領給付（參照中國時報95年1 月28日A7版）。被告應予
    蔡君帶病投保，發生保險事故應予申領，核發死亡給付。
(十一)本件符合勞工帶病投保請領死亡給付之要件：
    行政院衛生署證實蔡君因上呼吸道感染致支氣管炎疾病就診
    醫師使用cisapride 合法藥物治療蔡君疾病，發生藥物不良
    反應致心因性突發休克死亡，雖與心肌炎有關聯，惟據法醫
    檢驗蔡君發生休克死亡直接原因cisapride 不良反應無疑慮
    ，又有洪美玲證實蔡君具有工作能力之事實。
(十二)被告實有逾越裁量之恣意及法令之違反：
１、本件經被告高雄縣辦事處查復證稱：蔡君於92年11月6 日至
    92年11月15日確實在摩霖男士專業髮廊分租場地從事理髮工
    作。（被告95年3月13日保承職字第09560089040號函）；被
    告為求慎重，復再委託其高雄市辦事處再行查訪，經該處訪
    查結果證稱：「據本處訪問摩霖男士專業髮廊負責人洪美玲
    告稱：蔡雅婷女士92年11月6 日至92年11月15日期間確有於
    事前口頭約定，使用該髮廊1 張椅子及硬體設備，並於工作
    收入中提撥百分之二十作為水電費及場地使用費之店家貼補
    之用，惟上述期間並未實際做到生意等語。」
２、由被告高雄縣、高雄市辦事處訪查結果均可證明蔡君確於92
    年11月6 日至92年11月15日期間在摩霖男士專業髮廊分租場
    地從事理髮工作，只是在該期間並未做到生意，洪美玲之證
    詞及被告之訪查報告，均是被告依職權所為之調查報告，且
    其結果亦是蔡君於保險期間確有從事本業之客觀有利證明。
３、復按「除本法有規定者外，民事訴訟法第277 條之規定於本
    節準用之。」行政訴訟法第136 條定有明文，被告應就蔡君
    未實際從事本業之事實負舉證責任。次按「行政行為應受法
    律及一般法律原則之拘束」「事實之認定，應憑證據，如未
    能發現相當證據，或證據不足以證明，自不能以推測或擬制
    之方法，以為裁判基礎。」（行政程序法第4 條、最高法院
    40年台上第86號判例參照），上開判例雖係刑事訴訟，惟其
    本旨乃是本於證據裁判原則，於行政機關做成判斷，亦應有
    法理上之拘束力，以免其恣意。
４、被告僅以證人所述之「惟上述期間並未實際做到生意」擬制
    推測蔡君未實際從事本業工作，不僅與其高雄縣、市辦事處
    之訪查結果完全相反，且未於理由中說明證人之證詞或被告
    高雄縣、市辦事處之訪查報告如何不可採，被告之心證如何
    形成，更未提出任何蔡君未實際從事本業之證明。
５、於加保期間未實際做到生意，與是否未實際從事本業，其意
    義不同，其法律上之定性也不同。前者係有從事本業，而只
    是未有業務收入，仍有勞工保險條例之適用，而後者才是該
    條例第24條所禁。
(十三)如鈞院判決原告勝訴，則蔡君於發生保險事故之當月起前
      六個月平均月投保薪資額為19,200元，依勞工保險條例第
      63條規定，被告應按平均月投保薪資給付原告喪葬津貼5
      個月即96,000元，及遺屬津貼30個月即576,000 元，合計
      應給付原告672,000元。
二、被告主張之理由：
(一)按「年滿15歲以上，60歲以下之左列勞工，應以其雇主或所
    屬團體或所屬機構為投保單位，全部參加勞工保險為被保險
    人：1、．．．7、無一定雇主或自營作業而參加職業工會者
    。」「勞工保險之保險費一經繳納，概不退還。但非歸責於
    投保單位或被保險人之事由所致者，不在此限。」「被保險
    人或其受益人，於保險效力開始後，停止前發生保險事故者
    ，得依本條例規定，請領保險給付。」「被保險人在保險有
    效期間所發生之傷病事故，於保險效力停止後，必須連續請
    領傷病給付或住院診療給付者，1 年內仍可享有該項保險給
    付之權利；．．．被保險人依前項規定連續請領保險給付期
    間內，因同一傷病及其引起之疾病致殘廢或死亡者，仍得請
    領殘廢給付或死亡給付。其非因病癒而經保險人自設或特約
    醫院同意出院後，在保險效力停止之日起1 年內，因同一傷
    病及其引起之疾病致殘廢或死亡者亦同。」「投保單位故意
    為不合本條例規定之人員辦理參加保險手續，領取保險給付
    者，保險人應依法追還；並取消該被保險人之資格。」「被
    保險人死亡時，按其平均月投保薪資，給與喪葬津貼5 個月
    。遺有配偶、子女及父母、祖父母或專受其扶養之孫子女及
    兄弟、姊妹者，並給與遺屬津貼；其支給標準，依左列規定
    ：1、．．．」為勞工保險條例第6條第1項、第16條第2 項、
    第19條第1 項、第20條、第24條及第63條分別定有明文。復
    按「行政院勞工委員會77年4 月14日台77勞保二字第6530號
    函謂：『依同條例（勞工保險條例）第19條規定，被保險人
    或其受益人請領保險給付，以於保險效力開始後停止前發生
    保險事故者為限，故有關勞工於加保前發生事故導致之殘廢
    或死亡，應不予核發任何保險給付。』就勞工於加保前發生
    傷病導致之死亡，增加該死亡給付保險事故之原因須於保險
    有效期間發生，始得為保險給付之條件；同委員會79年3 月
    10日台79勞保三字第4451號函謂：『被保險人如經查證於加
    保前已有嚴重身心障害或明顯外在症狀或已診斷確定罹患紅
    斑性狼瘡症、癌症及尿毒症等疾病者，均不得就該事故請領
    現金給付及醫療給付。』其中現金給付涵蓋死亡給付，是就
    請領死亡給付增加『於加保前須無罹患各該特定疾病』之條
    件。上開函釋適用於死亡給付部分，就依法加保之勞工因罹
    患癌症等特定病症或其他傷病，於保險有效期間死亡者，以
    各該傷病須在保險有效期間發生為條件，其受益人始得請領
    死亡給付，乃對於受益人請領死亡保險給付之權利，增加勞
    工保險條例所無之限制，與憲法第23條所定法律保留原則有
    違，於此範圍內，應不再適用。」為司法院釋字第609 號解
    釋在案。又依據行政院勞工委員會87年4 月30日台87勞保二
    字第017789號函示：「有關勞保被保險人於加保有效期間因
    傷病門診診療，於保險效力停止之日起1 年內因同一傷病致
    殘廢或死亡，得依勞工保險條例第20條規定核發殘廢或死亡
    給付，並自函示之日起適用。」及行政院勞工委員會95年12
    月5日勞保2字第0950114251號函示略以：「雖被保險人無保
    險有效期間之就診紀錄，惟經醫師提出之醫理見解推斷其於
    保險效力停止後1 年內之傷病係在保險有效期間即已發生者
    ，仍得依勞工保險條例規定請領保險給付。」
(二)原告女兒蔡君於92年3 月31日由高雄市理燙髮美容業職業工
    會申報退保，92年11月11日復由該工會申報其加保，旋於92
    年11月16日因心因性休克及心肌炎死亡，其受益人即原告申
    請其本人死亡給付。案經被告審查，以蔡君之死亡，係「停
    保期間發生之事故所導致之結果」，乃於93年7 月23日以保
    給命字第09360421860 號函否准所請蔡君之死亡給付，原告
    不服，分別提起審議及訴願，亦均經駁回在案，原告復向鈞
    院提起行政訴訟，嗣經原告於95年4 月12日當庭撤回。案經
    被告以前開93年7月23日核定有違司法院釋字第609號解釋之
    意旨，乃重新審查原告所請死亡給付案，以蔡君加保後無任
    何具體從業相關證明資料可稽，難謂其加保後確有實際從事
    本業工作之實，應不得由該工會申報加保，乃依勞工保險條
    例第24條之規定，於95年4月11日以保承職字第09510093010
    號函核定自92年11月11日起取消其投保資格，且所請死亡給
    付亦不符合同條例第19條第1 項及第20條規定，乃否准所請
    死亡給付。
(三)惟查原告訴稱蔡君在自家開設理髮廳為客人工作，惟未提供
    相關工作紀錄憑核，委無足採，另原告訴稱蔡君到「摩霖男
    士專業髮廊」找負責人洪美玲口頭約定使用1張椅子及硬體
    設備，蔡君確有從事本業工作事實，惟據洪美玲告稱：「蔡
    君92年11月6 日至92年11月15日期間確有於事前口頭約定，
    使用該髮廊1 張椅子及硬體設備，並於工作收入中提撥百分
    之二十作為水電費及場地使用費之店家貼補之用，惟上述期
    間並未實際做到生意。」，蔡君向該髮廊負責人分租場地僅
    係口頭約定，復無蔡君任何具體從業相關證明資料可稽，實
    難謂蔡君於92年11月11日加保後其確有在「摩霖男士專業髮
    廊」實際從事本業工作。又蔡君於92年11月16日因心因性休
    克、心肌炎死亡，係92年3 月31日自前一投保單位退保後發
    生之事故，與勞工保險條例第19條第1 項得請領給付之規定
    不符，又查蔡君於92年3 月31日退保前，在勞保加保有效期
    間並無因死亡之相同疾病門診或住院治療，亦核無同條例第
    20條規定之適用，所請蔡君本人死亡給付，乃核定不予給付
    。嗣為查本件是否可適用行政院勞工委員會95年12月5 日勞
    保二字第0950114251號函示，被告將其健保就醫紀錄及其於
    高雄榮民總醫院之就診病歷資料，送請被告特約專科醫師審
    查之醫理見解為：「1 、依高雄榮總之診斷證明，病人於92
    年10月13日因心肌炎併完全房室阻斷而住院。92年11月5 日
    出院時，被告知須放永久性心臟節律器。2 、心肌炎之成因
    屬感染。其於92年3月31日退保當時並無心肌炎。3 、91年7
    月1日之氣管炎無法認定與92年10月13日之心肌炎相關。4、
    92年11月14日（死亡前二天）服用藥物Cisaprider，並非在
    其投保期間。綜上，無可認定其心肌炎乃即發生於92年3 月
    31日之前。」據此，確無同條例第20條及上開函示規定之適
    用，仍應否准所請死亡給付。被告所為原核定，於法並無不
    合。
　　理  由
壹、兩造陳述要旨：
一、原告主張被保險人蔡君加保前後期間確有從事本業工作，勞
    工保險條例第24條必須是「投保單位『故意』為不合本條例
    規定之人員辦理保險手續時」，始可取消該被保險人之資格
    ，但被告未舉證投保單位「故意」之證據，逕行取消投保資
    格，有違規定。又縱認被保險人蔡君加保時未從事本業工作
    ，但蔡君於前次退保（92年3月31日）前即罹有支氣管傷病
    ，本次係因支氣管炎傷病復發，醫師診療處方藥物內含有「
    Cisaprider」與其他藥品或食品產生交互用導致心律不整致
    死，屬退保1年內同一傷病死亡，自得請死亡給付，原處分
    顯有違誤等語。
二、被告則以蔡君加保後無任何具體資料証明實際從事本業工作
    ，其投保已違反在職保險之本質，被告自得自92年11月11日
    起取消其投保資格。又蔡君係因「心因性休克、心肌炎」死
    亡，並非支氣管傷病用藥致死，無勞工保險條例第20條規定
    之適用等語置辯。
貳、兩造不爭之事實及兩造爭點：如事實概要欄所述之事實，業
    據提出死亡給付申請書、死亡証明書、戶籍謄本為証，為兩
    造所不爭執，堪信為真，兩造爭點厥為：
一、被保險人蔡君加保後有無實際從事本業工作？
二、被告可否自92年11月11日起取消被保險人蔡君投保資格？
三、被保險人蔡君是否支氣管傷病死亡？有無勞工保險條例第20
    條規定之適用？
參、本院之判斷：
一、本件應適用之法條與法理：
（一）勞工保險條例第6條第1項規定：按「年滿15歲以上，60歲
      以下之左列勞工，應以其雇主或所屬團體或所屬機構為投
      保單位，全部參加勞工保險為被保險人：1、．．．。7、
      無一定雇主或自營作業而參加職業工會者。」
（二）勞工保險條例第16條第2項規定：「勞工保險之保險費一
      經繳納，概不退還。但非歸責於投保單位或被保險人之事
      由所致者，不在此限。」
（三）勞工保險條例第19條第1 項規定：「被保險人或其受益人
      ，於保險效力開始後，停止前發生保險事故者，得依本條
      例規定，請領保險給付。」，行政院勞工委員會77年4 月
      14日台77勞保二字第6530號函稱：「依同條例第19條規定
      ，被保險人或其受益人請領保險給付，以於保險效力開始
      後停止前發生保險事故者為限，‧‧。」，與本條立法意
      旨相符，行政機關予以適用，自無違誤。
（四）勞工保險條例第20條規定：「被保險人在保險有效期間所
      發生之傷病事故，於保險效力停止後，必須連續請領傷病
      給付或住院診療給付者，1年內仍可享有該項保險給付之
      權利；．．．被保險人依前項規定連續請領保險給付期間
      內，因同一傷病及其引起之疾病致殘廢或死亡者，仍得請
      領殘廢給付或死亡給付。其非因病癒而經保險人自設或特
      約醫院同意出院後，在保險效力停止之日起1年內，因同
      一傷病及其引起之疾病致殘廢或死亡者亦同。」
（五）勞工保險條例第24條規定：「投保單位故意為不合本條例
      規定之人員辦理參加保險手續，領取保險給付者，保險人
      應依法追還；並取消該被保險人之資格。」
二、被保險人蔡君加保後並未實際從事本業工作：
（一）按勞工保險，旨在保障勞工生活，促進社會安全，故被保
      險之勞工為強制保險，被保險人之範圍應以勞工保險條例
      第6條第1項規定之「合法勞工」為限。又「當事人主張事
      實須負舉證責任，倘其所提出之證據不足為主張事實之證
      明，自不能認其主張之事實為真實」，行政法院（現改制
      為最高行政法院）36年判字第16號判例著有明文，本件原
      告既主張被保險人蔡君加保後有實際從事工作之事實，而
      為勞工保險條例第6條第1項規定之合法勞工，即應自負舉
      証責任。
（二）原告雖主張被保險人蔡君加保後有實際從事本業工作，惟
      查：
    １、據行政院國軍退除役官兵輔導委員會高雄榮民總醫院病
        歷資料查詢函覆表載略以「病患蔡雅婷於92年10月13日
        至急診室求診，經急診室診斷為心肌炎併完全性心房心
        室傳導障礙後，．．．，病患放置了暫時性心臟節律器
        ，病患從92年10月13日住進心臟加護病房至92年10月22
        日轉至一般病房，病患在加護病房期間，心臟超音波呈
        現左心室中等程度衰竭及右心室也呈現中等程度衰竭，
        病患住心臟科一般病房時仍呈現完全性心房心室傳導障
        礙，於92年11月5日病患出院時，曾告知病患要至心臟
        科門診追蹤且需要放置永久性心臟節律器。」，可知被
        保險人92年10月13日急診進加護病房10天，心臟衰竭病
        情頗為嚴重，92年11月5日甫出院，即於同月11日加保
        ，異於常情，且其投保期間極短，5日後（11月16日）
        隨即發生保險事故（死亡），被告從嚴審核，要求提供
        客觀上較有說服力之証據，並無違誤。
    ２、經被告函請該局高雄市辦事處派員訪查，據原告告稱略
        以「蔡君領有理燙髮丙級技術士證，平日大部分時間都
        在高雄市新興區○○○街137號『摩霖男士專業髮廊』
        從事男子理髮工作，有時也會在自家從業，92年11月11
        日加保前後均有實際在從事該本業工作，但由於蔡君生
        前不曾向其告知工作詳況、薪資計算方式及收入情形，
        所以此等問題其均不知曉。」等語，經被告派員訪查「
        摩霖男士專業髮廊」，據該髮廊負責人洪美玲告稱：「
        蔡君92年11月6日至92年11月15日期間確有於事前口頭
        約定，使用該髮廊1張椅子及硬體設備，並於工作收入
        中提撥百分之二十作為水電費及場地使用費之店家貼補
        之用，惟上述期間並未實際做到生意。」，可知被保險
        人蔡君於該期間內並無任何收入或支出，亦無任何客觀
        上存在之帳冊、書面契約以實其說，觀諸被保險人蔡君
        心臟中度衰竭之病情，其92年11月5日甫出院，翌日能
        否長時間站立為客戶理髮？不無可疑，再參諸原告自述
        「原告獨自一人經營純美理髮廳在家幫忙客人洗髮、修
        面、指甲修整等理髮工作外，亦負責店內清掃、佈置等
        雜項工作。這些屬於極輕微不耗體力之工作」（見起訴
        狀），其亦自承被保險人只從事「極輕微不耗體力之工
        作」，則被保險人如何能於嚴重心臟病甫出院之翌日，
        即向「摩霖男士專業髮廊」分租椅子、場地，長時間站
        立為客戶理髮？並於加保（11月11日）至死亡（11月16
        日）短短數日間，又能在自營之純美理髮店（位於旗山
        ）從業，又能奔波於「摩霖男士專業髮廊」（位於高雄
        ）分租椅子場地？洪美玲所謂「蔡君92年11月6日至92
        年11月15日期間口頭約定使用該髮廊1張椅子及硬體設
        備」等語，實不足以作為認蔡君於加保後有在「摩霖男
        士專業髮廊」實際從事理髮工作之証明。至原告所提出
        客戶出具之證明書，主張「蔡君有時也會在自家從業」
        云云，除前述從業時間、項目之疑問外，亦無任何相關
        工作紀錄、繳稅紀錄可供核對，原告亦稱不知被保險人
        蔡君之工作詳況、薪資計算方式及收入情形，實難僅憑
        前開客戶證明書，即認定蔡君有從事理髮工作之事實。
三、被告得以原告未能舉証被保險人有實際從事工作，而取消被
    保險人之投保資格：
    被保險人蔡君92年11月11日加保後並未實際從事工作，其不
    得由工會加保，被告自得取銷其投保資格。原告雖主張勞工
    保險條例第24條必須是「投保單位『故意』為不合本條例規
    定之人員辦理保險手續時」，始可取消該被保險人之資格，
    被告未舉證投保單位「故意」之證據，逕行取消投保資格，
    有違規定云云，惟按「勞工保險係採申報主義，本件被保險
    人加保雖經保險人書面審核而予以准許，但事後既然查覺其
    投保條件不合，自得據以取消其被保險人資格，‧‧」，最
    高行政法院84年度判字第576號判決著有明例。蓋勞工保險
    係屬「在職保險」，且為社會保險，人數眾多之被保險人於
    加保時極難受到保險人之掌控，為健全經營，不得不加重投
    保單位之查証責任，凡投保單位未詳查被保險人合法勞工資
    格即為之申報加保者，即屬「故意為不合本條例規定之人員
    辦理保險手續」。本件既無証據証明被保險人加保後有實際
    從事工作，投保單位未加詳查即為之申報加保，難謂並無故
    意，被告依勞工保險條例第24條之規定，自93年6月25日起
    取消其投保資格，已繳之保險費依同條例第16條第2項規定
    不予退還，自無不合。
四、被保險人蔡君並非支氣管傷病死亡，並無勞工保險條例第20
    條規定之適用：
    被保險人蔡君於92年11月16日因「心因性休克及心肌炎」死
    亡之日期，雖在其92年3月31日退保日之1年之內，然被保險
    人上一次加保有效期間內，並無因心肌炎就診之診療紀錄。
    被保險人蔡於上一次加保有效期間內，雖有支氣管傷病之診
    療紀錄，且蔡君死亡原因據法務部法醫研究所鑑定所載，「
    無法排除先前藥物（減肥藥）導致產生心肌收縮帶壞死之可
    能，並因支氣管炎傷病服用『Cisaprider』藥品突發休克送
    醫急救無效死亡」，惟所謂「用藥產生副作用突發休克死亡
    」，係獨立之死亡原因，與因「支氣管傷病死亡」截然不同
    ，本件被保險人蔡君顯非死於「支氣管炎傷病」，而係死於
    「用藥產生副作用突發休克死亡」。故若「用藥產生副作用
    突發休克死亡」發生於保險期間內，原告固可依勞工保險條
    例第19條第1 項規定申請死亡給付，但本件被保險人「用藥
    產生副作用突發休克」死亡，並非發生於保險期間內，且被
    保險人亦非因上一次加保有效期間內同一傷病之「支氣管傷
    病」而死亡，自無勞工保險條例第20條規定之適用。原告主
    張被保險人係因「支氣管傷病死亡」云云，尚不足採。
五、從而，蔡君92年11月11日加保後並未實際從事工作，應不得
    由工會加保，被告乃依勞工保險條例第24條之規定，自92年
    11月11日起取消其投保資格，並無違誤。又蔡君於92年11月
    16日因心因性休克、心肌炎死亡，係92年3月31日退保後發
    生之事故，其不符合勞工保險條例第19條第1項請領給付之
    規定，且蔡君於92年3月31日退保前，在保險加保有效期間
    並無因死亡之相同疾病門診或住院治療，核無同條例第20條
    規定之適用，被告因而否准所請死亡給付，並無違誤，訴願
    決定予以維持，亦稱正確。原告徒執前詞，訴請撤銷，並請
    求核給672,000 元及法定遲延利息，均為無理由，應予駁回
    。
肆、兩造其餘攻擊防禦方法均與本件判決結果不生影響，故不逐
    一論述，併此敘明。
據上論結，本件原告之訴為無理由，爰依行政訴訟法第98條第3
項前段，判決如主文。
中　　華　　民　　國　　96　　年　　6　　 月　　27　　日
                  第二庭審判長法  官  徐瑞晃
                              法  官  蕭惠芳
                              法  官　畢乃俊
上為正本係照原本作成。
如不服本判決，應於送達後20日內，向本院提出上訴狀並表明上
訴理由，如於本判決宣示後送達前提起上訴者，應於判決送達後
20日內補提上訴理由書（須按他造人數附繕本）。
中　　華　　民　　國　　96　　年　　6　   月　　27　　日
                              書記官  簡信滇
